臺灣高雄地方法院民事判決　　　　　　　99年度勞訴字第84號
原　　　告　黃人國
訴訟代理人　邱超偉律師
　　　　　　石繼志律師
　　　　　　王維毅律師
被　　　告　台機船舶廠股份有限公司
法定代理人　周凱芬
訴訟代理人　李宏文律師
上列當事人間確認僱傭關係存在等事件，經本院於民國100 年2
月11日言詞辯論終結，判決如下：
    主      文
原告之訴駁回。
訴訟費用由原告負擔。
    事實及理由
一、原告主張：伊原係受僱於被告高雄市○○○路廠區擔任環境
    清潔工作，每月薪資為新台幣（下同）36,000元，嗣被告於
    民國99年8 月5 日以業務緊縮、人事精簡為由，預告將於99
    年9 月5 日資遣伊並終止兩造間之勞動契約，伊除當場表示
    異議外，並向高雄市政府勞工局申請勞資爭議調解，經調解
    結果，勞工局調解委員亦認被告已違法侵害原告之工作權，
    詎被告仍自99年9 月7 日起拒絕伊入廠提供勞務，並違法強
    制原告退休。然被告迄今仍從事相同之業務，並無業務緊縮
    之情事，亦無精減人力之必要，是被告終止契約並不符合勞
    動基準法（下稱勞基法）第11條第2 款規定之解雇最後手段
    性原則，亦與誠實信用原則相悖，顯屬權利濫用，為此，提
    起本件訴訟。並聲明：(一)確認兩造間之僱傭關係存在。(二)被
    告應自99年9 月6 日起至原告復職日止，按月給付原告36,0
    00元。
二、被告則以：伊主要業務係以向訴外人東南水泥股份有限公司
    （下稱東南公司）承租高雄市前鎮區○○○路9 號土地及地
    上廠房、機器設備（下稱系爭租賃物），再轉租第三人為營
    業，並無製造、修理機器之業務。而伊與東南公司間之上開
    租約將於99年12月31日到期，且不再續租，是伊即將喪失主
    要轉租業務之經營，且亦無其他業務可供安置原告繼續工作
    ，故伊只得於99年8 月5 日以業務緊縮、精簡人事為由，預
    告原告將於99年9 月5 日終止雙方勞動契約，此確為維持公
    司生存之正常營運手段，伊終止兩造間之勞動契約並無侵害
    原告之權利，原告主張為無理由等語，資為抗辯。並聲明：
    原告之訴駁回。
三、兩造不爭執之事項：
  (一)原告前係受僱於被告在高雄市○○○路廠區負責環境清潔工
    作，其於99年9 月5 日資遣前，每月薪資為36,000元。
  (二)被告於99年8 月5 日以業務性質變更致業務緊縮為由，預告
    原告將於99年9 月5 日終止雙方勞動契約。
四、本件之爭點：(一)被告以業務緊縮及業務性質變更為由，終止
    兩造間之勞動契約是否合法？(二)承上，若兩造間之勞動契約
    仍存在，原告請求自99年9 月6 日按月給付薪資36,000元有
    無理由？
  (一)被告以業務緊縮及業務性質變更為由，終止兩造間之勞動契
    約是否合法？
  1.按勞基法第11條第2 款規定雇主因業務減縮時可經預告終止
    勞動契約，必係企業經營因景氣下降、市場環境變化等情事
    而須緊縮業務，以致產生多餘人力，雇主為求經營之合理化
    必須解僱勞工時，始得以業務緊縮為由終止勞動契約。最高
    法院95年度台上字第597 號著有判決意旨可資參照。
  2.經查，被告於97年12月5 日向東南公司承租高雄市前鎮區○
    ○○路9 號東南公司所有之部分土地及其地上建物、機器設
    備等，租賃期間自98年1 月1 日起至99年12月31日止。嗣東
    南公司於上開租期屆滿前，發函通知被告將收回系爭租賃物
    ，不再辦理續租，並於99年11月間提前派員至系爭租賃物辦
    理清點手續等情，有租賃合約書、東南公司99年9 月23日（
    99）東管字第061 號函、99年11月11日（99）東管字第078
    號函等件附卷可稽（見本院卷第82、185 、186 頁），而被
    告之主要業務係將系爭租賃物再轉租他人，或將工程轉包他
    人，並無從事製造及生產業務，此有被告與訴外人統一實業
    股份有限公司、國立台灣大學、海鷗工程股份有限公司間之
    租賃合約書在卷可憑（見本院卷第277-319 頁），並經原與
    原告同任職於被告處之證人趙忠傑（原職稱為經理，負責廠
    務管理）、許禹渠（負責機電保養）及現仍任職於被告之證
    人伍品儒（負責財務工作）到庭證述屬實（見本院卷第203-
    21 0頁），是被告之主要業務原係將系爭租賃物轉租他人，
    或將承攬之工程轉包於他人而為營業，嗣因系爭租賃物之出
    租人即東南公司於租期屆滿後，欲收回系爭租賃物不願再續
    租予被告，被告乃因此而無法再利用系爭租賃物從事轉租業
    務，而原告前係受僱於被告在系爭租賃物負責環境清潔工作
    ，已如前述，其於被告將系爭租賃物返還東南公司後，亦無
    從在系爭租賃物從事環境清潔工作，揆諸前揭說明，此自應
    符勞基法第11條第2 款所定業務緊縮之概念。被告據此主張
    終止兩造間僱傭關係，於法自無不合，兩造間之僱傭關係自
    已因此終止而告消滅。
  3.原告雖主張：被告仍有製造生產業務，且正常營運云云，並
    以被告98年1 月起至99年10月止之營業人銷售額與稅額申報
    書等件為證（見本院卷第150-161 頁），且另提出被告之簡
    報、會報記錄、工作報告、廠務報告、工作日誌等件為證（
    見本院卷第248-267 頁），惟為被告所否認，而觀以該申報
    書，並未載明被告之業務範圍包含製造及生產業務，且上開
    簡報、公司會報、會報記錄、廠務報告等之製作時間為93年
    以前，迄今已相隔一段時間，難認被告現尚有從事製造及生
    產業務，至其餘工作報告、廠務日誌、工作日誌等，多係記
    載環境清理工作內容，與製造及生產業務無涉，且縱被告原
    確有從事製造及生產業務，然系爭租賃物既經出租人即東南
    公司於租期屆滿收回後，被告仍無法在系爭租賃物直接從事
    原有之製造及生產業務，原告執此主張被告並無業務緊縮之
    情事，殊無實益。原告另提出最高法院99年度台上字第1203
    號、98年度台上字第652 號民事判決及人事命令、東南公司
    年報（見本院卷第268-269 頁），據此主張被告與東南公司
    有「實體同一性」，被告並無業務緊縮之情事云云，然該諸
    判決係就勞基法第11條第4 款所規定之「業務性質變更，有
    減少勞工之必要，又無適當工作可供安置時」而為論述，且
    係認定「原雇主」法人與另成立之他法人，縱在法律上之型
    態，名義上之主體形式未盡相同，但該他法人之財務管理、
    資金運用、營運方針、人事管理暨薪資給付等項，如為「原
    雇主」法人所操控，該他法人之人格已「形駭化」而無自主
    權，並有適當工作可供安置勞工，二法人間之構成關係顯具
    有「實體同一性」者，均應包括在內，始不失該條款規範之
    真諦，庶幾與誠信原則無悖等語，而東南公司係於45年12月
    28日設立，早於原告之原雇主公司即被告係於86年1 月9日
    設立，此有公司基本資料查詢可佐（見本院卷第244-245 頁
    ），核與上開判決所指後設立之他公司受早設立之原雇主公
    司操控之情形已有不同，且原告復未能舉證證明東南公司就
    被告之財務管理、資金運用、營運方針、人事管理暨薪資給
    付等項迄今仍具有指揮監督之關係，故原告逕為比附爰引而
    為上開主張，尚非妥適。
  4.次查，被告原有之主要業務係承作將系爭租賃物轉租之業務
    ，因租賃期滿而無法繼續使用系爭租賃物，已如前述，是被
    告之業務性質自有變更，而有減少在系爭租賃地點工作之勞
    工之必要，至為灼然。又原告主要之工作場所係在系爭租賃
    物之廠區（成功廠區），偶爾至被告之旗津廠區及東南林場
    支援，旗津廠區現無人員駐守，東南林場現為東南公司前董
    事長陳敏賢之墓園。被告資遣原告後，原有人員趙忠傑、許
    禹渠及陳昭英先至友隆公司任職，嗣於100 年1 月1 日開始
    任職於東南公司，工作地點仍為系爭租賃物，趙忠傑仍負責
    廠務管理工作，許禹渠及陳昭英仍負責機電保養工作，且系
    爭租賃物之環境清潔由趙忠傑、許禹渠及陳昭英三人共同負
    責，被告現僅存人員6 名，其中有財務人員4 名，另有業務
    人員2 名，負責將承包工程再予轉包等情，業經證人趙忠傑
    、許禹渠、陳昭英及伍品儒證述在卷（見本院卷第203-210
    頁），是原告主要之工作地點係在系爭租賃物，其至被告無
    常設駐守人員之旗津廠區及東南林場工作，僅屬偶有支援之
    性質，且被告於資遣原告後，系爭租賃物之環境維護改由東
    南公司聘僱人員為之，被告並未參與其中，而被告現留存人
    員之職務內容為財務或轉包業務，與原告原從事環境清理之
    業務迥然不同，原告既非財務及業務人員，被告自無其他適
    當工作可供安置原告繼續工作。從而，被告依勞基法第11條
    第4 款之規定終止兩造僱傭關係，於法亦屬有據。
  (二)承上，若兩造間之勞動契約仍存在，原告請求自99年9 月6
    日按月給付薪資36,000元有無理由？
    查兩造間之僱傭關係業因被告合法終止而不存在，業經本院
    認定如前，從而，原告請求被告給付自99年9 月6 日起之薪
    資，洵無理由，應予駁回。
五、綜上所述，被告原有將系爭租賃物轉租之業務，已因東南公
    司於租期屆滿將系爭租賃物收回，致無該業務可供執行，被
    告亦無其他適當工作可安置原告繼續工作，其依法終止兩造
    間之僱傭關係符合勞基法第11條第2 款「業務緊縮」及同條
    第4 款「業務性質變更，有減少勞工之必要，又無適當工作
    可供安置」之規定，是被告據此終止兩造間之僱傭關係，自
    屬適法。從而，原告請求確認兩造間之僱傭關係尚屬存在，
    並請求被告應給付遲付工資云云，自乏依據，為無理由，應
    予駁回。
六、本件事證已臻明確，兩造其餘攻擊防禦方法及舉證，於判決
    結果無影響，毋庸逐一論列，附此敘明。
七、據上論結，本件原告之訴為無理由，依民事訴訟法第78條之
    規定，判決如主文。
中    華    民    國   100    年    2     月    25    日
                    民事鳳山分庭法  官  何悅芳
以上正本係照原本作成。
如對本判決上訴，須於判決送達後20日內向本院提出上訴狀。如
委任律師提起上訴者，應一併繳納上訴審裁判費。
中    華    民    國   100    年    2     月    25    日
                                書記官  陳俐嫺